臺灣士林地方法院民事判決　　　　　　　 93年度訴字第827號
原　　　告　丙○○
　　　　　　　　　　3段126.
訴訟代理人　陳志浩律師
複　代理人　施昭秀律師
被　　　告　乙○○
　　　　　　丁○○
　　　　　　戊○○
　　　　　　己○○
　　　　　　寅○○
　　　　　　庚○○
　　　　　　子○○
　　　　　　壬○○
　　　　　　辛○○
　　　　　　丑○○
　　　　　　甲○○
　　　　　　辰○○
　　　　　　癸○○
　　　　　　午○○原名邱月娥.
　　　　　　巳○原名邱靜子）.
　　　　　　申○○原名邱月）.
　　　　　　卯○○
上列當事人間分割共有物事件，本院於民國94年3 月2 日言詞辯
論終結，判決如下：
    主  文
被告甲○○、辰○○、癸○○、午○○、巳○、申○○、卯○○
應就其被繼承人邱清進所有坐落於臺北縣石門鄉○○段五爪崙小
段一四六地號土地之應有部分二十分之一辦理繼承登記。
兩造共有坐落臺北縣石門鄉○○段五爪崙小段一四六地號土地，
地目：林，面積五萬六千四百五十九平方公尺准予分割如附圖（
即臺北縣淡水地政事務所九十三年十一月一日淡土測字第二四四
九號土地複丈成果圖）所示，甲部分面積二萬一千一百七十二平
方公尺分歸原告及被告乙○○共同取得，並按附表分割後保持新
共有關係之應有部分欄所示之應有部分保持共有；乙部分面積二
萬一千一百七十二平方公尺分歸被告丁○○、己○○、寅○○、
戊○○共同取得，並按附表分割後保持新共有關係之應有部分欄
所示之應有部分保持共有；丙部分面積一萬四千一百十五平方公
尺分歸被告庚○○、子○○、壬○○、辛○○、丑○○、甲○○
、辰○○、癸○○、午○○、巳○、申○○、卯○○共同取得，
並按附表分割後保持新共有關係之應有部分欄所示之應有部分保
持共有。
原告其餘之訴駁回。
訴訟費用由被告乙○○負擔十六分之三、被告丁○○、戊○○各
負擔八分之一、被告己○○、寅○○各負擔十六分之一、被告庚○○、子○○、丑○○各負擔二十分之一、被告壬○○、辛○○
各負擔四十分之一、被告甲○○、辰○○、癸○○、午○○、巳
○、申○○、卯○○連帶負擔二十分之一，餘由原告負擔。
    事實及理由
壹、程序方面：
一、本件被告經合法送達均未於言詞辯論期日到場，核無民事訴
    訟法第386 條各款所列情形，爰依原告之聲請，由其一造辯
    論而為判決。
二、按訴狀送達後，原告不得將原訴變更或追加他訴，但擴張或
    減縮應受判決事項之聲明者，不在此限，民事訴訟法第255
    條第1 項第3 款定有明文。經查，本件原告起訴時，訴之聲
    明第1 項原為：「被告甲○○、辰○○、癸○○、邱月娥（
    已更名午○○）、邱靜子（已更名巳○）、邱述子（已撤回
    ）、邱丘子（已撤回）、邱月（已更名申○○）、邱暖（已
    撤回）、邱菊（已撤回）、卯○○應就其被繼承人邱清進所
    有坐落於臺北縣石門鄉○○段五爪崙小段146 地號土地之應
    有部分20分之1 辦理繼承登記」，嗣於民國93年8 月26 日
    遞狀減縮訴之聲明第1 項如主文第1 項所示，並追加聲明：
    「被告未○○○（已撤回）、己○○、寅○○應就其被繼承
    人邱宗億所遺臺北縣石門鄉○○段五爪崙小段146 地號土地
    應有部分8 分之1 辦理繼承登記」，惟因被告己○○、寅○○已自行辦妥繼承登記，乃於93年2 月5 日遞狀減縮不再請
    求此部分，揆諸前揭說明，應准原告為前述聲明之減縮，合
    先敘明。
貳、實體方面：
一、本件原告起訴主張：坐落臺北縣石門鄉○○段五爪崙小段14
    6 地號土地，地目：林，面積56,459平方公尺土地（以下簡
    稱系爭土地）為兩造及訴外人邱清進所共有，應有部分各如
    附表原應有部分欄所示，而訴外人邱清進已於81年11月3日
    死亡，被告甲○○、辰○○、癸○○、午○○、巳○、申○○、卯○○為其繼承人，未辦理繼承登記，因兩造無不為分
    割之協議，又無因物之使用目的不能分割之情形，且兩造無
    法達成分割協議，爰訴請甲○○、辰○○、癸○○、午○○
    、巳○、申○○、卯○○辦理繼承登記，並依分管現狀准予
    原物分割系爭共有物，被告應協同原告就分割結果辦理分割
    登記等語，並聲明：(一)被告甲○○、辰○○、癸○○、午○○、巳○、申○○、卯○○應就其被繼承人邱清進所有系爭
    土地應有部分20分之1 辦理繼承登記。(二)請求兩造共有系爭
    土地准予分割，如附圖所示甲部分分歸原告及被告乙○○取
    得，並按附表分割後保持新共有關係之應有部分欄所示之應
    有部分保持共有；如附圖所示乙部分分歸被告丁○○、己○○、寅○○、戊○○取得，並按附表分割後保持新共有關係
    之應有部分欄所示之應有部分保持共有；如附圖所示丙部分
    分歸其餘被告取得，並按附表分割後保持新共有關係之應有
    部分欄所示之應有部分保持共有。(三)被告應協同原告就前項
    分割結果辦理分割登記。
二、被告均未於言詞辯論期日到場，亦未提出書狀作何聲明或陳
    述，惟據被告丁○○、子○○於本院勘驗期日到場陳述略以
    ：系爭土地分管情形確如原告所述，如附圖所示甲部分由原
    告一房分管、乙部分由被告丁○○一房分管、丙部分由被告
    子○○一房分管等語。
三、按分割共有物，性質上為處分行為，依民法第759 條規定，
    共有不動產之共有人中有人死亡時，於其繼承人未為繼承登
    記以前，固不得分割共有物（最高法院69年臺上字第1012號
    判例要旨參照）。但為求訴訟經濟起見，可許原告就請求繼
    承登記及分割共有物之訴合併提起，即以一訴請求該死亡之
    共有人之繼承人辦理繼承登記，並請求該繼承人於辦理繼承
    登記後，與原告及其餘共有人分割共有之不動產（最高法院
    91年度臺上字第832 號判決要旨參照）。查原告主張系爭土
    地為兩造及訴外人邱清進所共有，應有部分各如附表原應有
    部分欄所示，惟訴外人邱清進已於81年11月3 日死亡，被告
    甲○○、辰○○、癸○○、午○○、巳○、申○○、卯○○
    為其繼承人，迄今未就被繼承人邱清進於系爭土地之應有部
    分辦理繼承登記之事實，業據其提出土地登記謄本（卷1 第
    52頁至第55頁）、
    ）等影本為證，且被告經合法通知未到庭爭執，原告此部分
    之主張自堪信為真實。依上開說明，原告請求被告甲○○、
    辰○○、癸○○、午○○、巳○、申○○、卯○○等人於系
    爭土地分割前，應先就系爭土地中被繼承人邱清進之應有部
    分20分之1 辦理繼承登記，即屬有據。
四、復按，「各共有人，得隨時請求分割共有物。但因物之使用
    目的不能分割或契約訂有不分割之期限者，不在此限。」民
    法第823 條第1 項定有明文。查系爭土地為兩造及訴外人邱
    清進所共有，應有部分各如附表原應有部分欄所示，已如前
    述，而系爭共有物並無因物之使用目的不能分割之情形，亦
    無不為分割之約定，惟無法達成協議分割之事實，未據被告
    到庭爭執，則原告訴請裁判分割系爭共有物，應予准許。
五、第按，「共有物之分割，依共有人協議之方法行之。分割之
    方法，不能協議決定者，法院得因任何共有人之聲請，命為
    左列之分配：一、以原物分配於各共有人。二、變賣共有物
    ，以價金分配於各共有人。以原物為分配時，如共有人中，
    有不能按其應有部分受分配者，得以金錢補償之。」民法第
    824 條定有明文。復按，法院裁判分割共有物，須斟酌各共
    有人之利害關係，使用情形，共有物之性質及價值、經濟效
    用、符合公平經濟原則，其分割方法始得謂為適當。又分割
    共有物固不受分管契約之拘束，惟盡量依各共有人使用現狀
    定分割方法，以維持現狀，減少共有人所受損害，當不失為
    裁判分割斟酌之一種原則（最高法院91年度臺上字第805 號
    判決要旨參照）。另分割共有物係以消滅共有關係為目的，
    故法院於裁判分割共有土地時，除因該土地內部分土地之使
    用目的不能分割（如共同使用之道路），或部分共有人明示
    仍願維持共有關係，或部分當事人因繼承關係須就分得之土
    地保持公同共有者外，即應將土地分配與各共有人單獨所有
    ，不得創設新的共有關係（最高法院83年度臺上字第2551號
    、79年度臺上字第1902號判決要旨參照）。本件原告就系爭
    共有物提出1 項原物分割方案，經本院於93年11月19日勘驗
    現場並囑託臺北縣淡水地政事務所測量，有該所93年12月7
    日北縣淡地測字第0930016225號函送之複丈成果圖1 件在卷
    可參（卷3 第162 頁至第165 頁）。經查，系爭土地面積共
    計56,459平方公尺，屬狹長形，位於臺北縣金山鄉與石門鄉
    交界之山坡地，緊臨金寶山安樂園，除南面有柏油道路可供
    通行外，三面為鄰地包圍，地上雜草叢生，無建物及耕作物
    ，而原告提出如附圖所示之分割方案與目前土地分管情形相
    符等情，此據被告丁○○、子○○於本院勘驗期日到場陳述
    明確，並經本院赴現場履勘屬實，有勘驗筆錄足考（卷3 第
    158 頁至第159 頁），而原告所提之方割方案固將創設新的
    共有關係，惟業取得所有共有人書面明示同意，亦有同意書
    18件在卷可稽（卷3 第52頁至第124 頁）。本院考量系爭土
    地之坡度不一、形狀狹長、僅南面可對外通行等情形，倘徹
    底消滅共有關係而依應有部分原物分割予各共有人，顯難使
    各共有人分得土地之經濟利用價值均等，並有損系爭土地完
    整性，恐造成土地細分，以土地利用觀點而言，其利用價值
    顯然降低，甚屬不利，復參酌土地目前使用情形、當事人意
    願等，認系爭土地分割方法應以如附圖所示：甲部分面積
    21,172平方公尺分歸原告及被告乙○○共同取得，並按其等
    原應有部分比例保持共有，乙部分面積21,172平方公尺分歸
    被告丁○○、己○○、寅○○、戊○○共同取得，並按其等
    原應有部分比例保持共有，丙部分面積14,115平方公尺分歸
    被告庚○○、子○○、壬○○、辛○○、丑○○、甲○○、
    辰○○、癸○○、午○○、巳○、申○○、卯○○共同取得
    ，並按其等應有部分比例保持共有（其中被告甲○○、辰○○、癸○○、午○○、巳○、申○○、卯○○共同取得之應
    有部分依繼承關係保持公同共有）為適當。
六、綜上，原告請求被告甲○○、辰○○、癸○○、午○○、巳
    ○、申○○、卯○○等人應就系爭土地中被繼承人邱清進之
    應有部分20分之1 辦理繼承登記，並准予分割兩造共有之系
    爭土地，為有理由，應予准許。本院並定分割分法如下：如
    附圖所示甲部分面積21,172平方公尺分歸原告及被告乙○○
    共同取得，並按附表分割後保持新共有關係之應有部分欄所
    示之應有部分保持共有；乙部分面積21,172平方公尺分歸被
    告丁○○、己○○、寅○○、戊○○共同取得，並按附表分
    割後保持新共有關係之應有部分欄所示之應有部分保持共有
    ；丙部分面積14,115平方公尺分歸被告庚○○、子○○、壬○○、辛○○、丑○○、甲○○、辰○○、癸○○、午○○
    、巳○、申○○、卯○○共同取得，並按附表分割後保持新
    共有關係之應有部分欄所示之應有部分保持共有。
七、再按，不動產共有人之一人或數人訴請分割共有物，經法院
    判准為原物分割確定者，當事人之任何一造，均得依該確定
    判決單獨為全體共有人申請分割登記，毋待法院另行判命對
    造協同辦理分割登記，如訴請判命對造協同辦理分割登記，
    則欠缺權利保護要件（最高法院80年臺上字第1955號判例要
    旨參照）。是原告除請求准予分割外，復請求命被告就分割
    結果，應協同辦理分割登記，此部分之請求即無理由，應予
    駁回。
八、末按，敗訴人之行為，按當時之訴訟程度，為伸張或防衛權
    利所必要者，其行為所生之費用，法院得酌量情形，命勝訴
    之當事人負擔其全部或一部，民事訴訟法第81條第2 款規定
    甚明。查分割共有物具有非訟事件之性質，本院斟酌何種分
    割方法較能增進共有物之經濟效益，並兼顧兩造之利益，以
    決定適當之分割方法，不因何造起訴而有不同，故原告請求
    分割之訴雖有理由，惟關於訴訟費用負擔，以共有人全體各
    按其應有部分比例負擔，方屬事理之平，併此敘明。
九、據上論結，本件原告之訴為一部有理由、一部無理由，依民
    事訴訟法第385 條第1 項前段、第81條第2 款、第85條第1
    項但書、第2 項，判決如主文。
中　　華　　民　　國　　94　　年　　3 　　月　　16　　日
                  民事第二庭  法  官  陳玉曆
以上正本證明與原本無異。
如對本判決上訴，應於判決送達後20日內向本院提出上訴狀。
中　　華　　民　　國　　94　　年　　3 　　月　　21　　日
                              書記官  蔡雨呈
附表：
┌──┬───┬─────┬────────┬────┐
│編號│共有人│原應有部分│分割後保持新共有│備    註│
│    │      │          │關係之應有部分  │        │
├──┼───┼─────┼────────┼────┤
│ 一 │丙○○│十六分之三│二分之一        │甲部分  │
├──┼───┼─────┼────────┼────┤
│ 二 │乙○○│十六分之三│二分之一        │甲部分  │
├──┼───┼─────┼────────┼────┤
│ 三 │丁○○│八分之一  │三分之一        │乙部分  │
├──┼───┼─────┼────────┼────┤
│ 四 │戊○○│八分之一  │三分之一        │乙部分  │
├──┼───┼─────┼────────┼────┤
│ 五 │己○○│十六分之一│六分之一        │乙部分  │
├──┼───┼─────┼────────┼────┤
│ 六 │寅○○│十六分之一│六分之一        │乙部分  │
├──┼───┼─────┼────────┼────┤
│ 七 │庚○○│二十分之一│五分之一        │丙部分  │
├──┼───┼─────┼────────┼────┤
│ 八 │子○○│二十分之一│五分之一        │丙部分  │
├──┼───┼─────┼────────┼────┤
│ 九 │壬○○│四十分之一│十分之一        │丙部分  │
├──┼───┼─────┼────────┼────┤
│ 十 │辛○○│四十分之一│十分之一        │丙部分  │
├──┼───┼─────┼────────┼────┤
│十一│丑○○│二十分之一│五分之一        │丙部分  │
├──┼───┼─────┼────────┼────┤
│十二│甲○○│公同共有  │公同共有        │丙部分  │
│    │辰○○│二十分之一│五分之一        │（被繼承│
│    │癸○○│          │                │人邱清進│
│    │邱涒瑜│          │                │）      │
│    │巳○  │          │                │        │
│    │申○○│          │                │        │
│    │卯○○│          │                │        │
└──┴───┴─────┴────────┴────┘
